臺灣高雄地方法院刑事判決　　　　　　　　　　　　九十一年度訴字第一七五四號
　　公　訴　人　臺灣高雄地方法院檢察署檢察官
　　被　　　告　乙○○
右列被告因偽造文書案件，經檢察官提起公訴（九十一年度偵字第三三六三號），本
院判決如左：
    主  文
乙○○偽造公印文，處有期徒刑陸月，如易科罰金，以參佰元折算壹日。扣案如附表
所示甲○○名義之國民身分證貳張及汽車駕駛執照壹張，均沒收之。
    事  實
一、乙○○曾於民國八十二年間因違反肅清煙毒條例、麻醉藥品管理條例等案件，分
    別經法院判處有期徒刑三年九月及五月確定，兩罪定其應執行刑三年十一月；又
    於八十三年間因違反肅清煙毒條例、麻醉藥品管理條例等案件，經法院分別判處
    有期徒刑三年六月及五月確定，兩罪定其應執行刑三年九月，併同前案接續執行
    ，自八十三年八月三十日入監執行，於八十七年一月間因縮短刑期假釋出監（執
    行刑三年十一月部分之指揮書執畢日期為八十七年七月二十六日，被告假釋時，
    此一部分之徒刑尚未執行完畢，未構成累犯）。嗣乙○○因違反毒品危害防制條
    例案件，經撤銷假釋，應執行殘刑卻未到案執行，經台灣高雄地方法院檢察署於
    八十九年十二月七日發佈通緝。其為避免遭受查緝逮捕，竟於九十年十二月間某
    日，根據報紙分類廣告所刊載連絡方式，經與真實姓名年籍均不詳之男子電話連
    絡後，以新台幣（下同）五千元之價格，一次購買來路不明之空白國民身分證二
    張及汽車駕駛執照一張。乙○○並與該名不詳姓名之男子共同基於偽造國民身分
    證、汽車駕駛執照之特種文書之犯意聯絡及行為分擔，由乙○○在高雄市○○區
    ○○路附近，交付其本人之相片二張及其弟「甲○○」之年籍、住所、身分證字
    號等資料，上開男子則在不詳時間、地點，利用上開相片及「甲○○」資料，並
    分別在空白國民身分證二張正面偽造「內政部印」公印文二枚，在空白之汽車駕
    駛執照一張偽造「交通部駕駛執照製發之章」之印文一枚，並在其中一張空白國
    民身分證及汽車駕駛執照上偽載「甲○○」之年籍等資料，再換貼乙○○本人之
  照片後，交付乙○○持用（詳如附表所載），均足以生損害於甲○○本人及戶政
    主管機關、交通監理機關對證照管理之正確性。迄九十一年二月七日下午五時五
    十分許，乙○○駕駛車牌號碼Ｄ八--三六六五號自用小客車，行經高雄市○○區
    ○○路與建民路口附近經警攔檢時，竟出示上開偽造之「甲○○」國民身分證及
    汽車駕照各一張而為行使，經警加以識破，扣得該偽造之「甲○○」國民身分證
    、汽車駕駛執照各一張。警方隨即於同（七）日下午六時許，據以向臺灣高雄地
    方法院聲請搜索票，前往乙○○位於高雄市○○區○○路七號八樓之一一居所，
    另扣得蓋有「內政部印」公印文之空白國民身分證一張。
二、案經高雄市政府警察局苓雅分局報告台灣高雄地方法院檢察署檢察官偵查起訴。
    理  由
一、右揭犯罪事實，除有關空白國民身份證一張之來源外，其餘業據被告乙○○坦承
    不諱，核與被害人甲○○於警局調查時指訴之情節相符，並有扣案偽造之「甲○
    ○」國民身分證、空白之國民身分證及偽造之「甲○○」汽車駕駛執照各一張可
    資佐證。雖被告辯稱：空白之國民身分證係伊在黃昏市場撿到的云云，惟查：被
    告於偵查中，初係辯稱：「空白身分證是於九十年九月或十月在武廟夜市檢到的
    。」等語（見九十一年度偵字第三三六三號卷第二二頁筆錄背面）；嗣又辯稱：
    「是九十年十至十一月間在意誠路對面市場撿到的。」等語（見同偵查卷三一頁
    筆錄）其前後供述檢到該空白身分證之時間、地點，已互不一致。且衡諸常情，
    空白身分證並非可自行製作或自由流通之物，斷無隨便在路上即可撿拾之理。且
    經檢視該空白國民身分證與偽造「甲○○」國民身分證之紙質及印刷相同，應係
    來自同一偽造證件集團，是認被告辯稱撿拾之說，不足採信。被告之犯行，應堪
    認定。
二、按「偽造公印，刑法第二百十八條既有獨立處罰之規定，且較刑法第二百十二條
    之處罰為重，則於偽造刑法第二百十二條之文書同時偽造公印者，即難僅論以該
    條之罪而置刑法第二百十八條處刑較重之罪於不問。」司法院大官會議著有八二
    號解釋可資參照。又按「刑法上所稱之公印，係指表示公署或公務員資格之印信
    而言，如不足以表示公署或公務員之資格者，不得謂之公印，即為普通印章。上
    訴人等所偽造之『交通部公路總局監理處行車執照之章』，其機關全銜之下既綴
    有『行車執照之章』數字，其非依印信條例規定，由上級機關所製發之印信，以
    表示該機關之資格者甚明，自非公印」最高法院六十九年度台上字第一六七六號
    著有判例可資參照。本件公訴人固以：已辦戶籍登記區域，應製發國民身分證及
    戶口名簿；國民身分證之格式，由內政部定之；身分證由直轄市、縣（市）政府
    製備，複置鋼印機及相關設備，授權戶政事政所依據戶籍登記資料繕印核發，戶
    籍法第七條第一項、第二項，國民身分證製發及管理要點第二條分別定有明文。
    而汽車駕駛執照係駕駛汽車之許可憑證，由駕駛人向公路監理機關申請登記，考
    驗及格後發給之；其顏色及編號，按其種類分別由交通部定之，道路交通安全規
    則第五十條第一項、第五十一條第一項分別定有明文。足見國民身分證上之「內
    政部印」及駕駛執照上「交通部駕駛執照製發之章」分別係表示根據上開法令規
    定，內政部准予依戶籍登記資料及部定格式製發；交通部准予按駕照種類顏色及
    編號製發之用意，應均屬公印文。當無無視該等實質用意，只就字面上「內政部
    印」係機關全銜即謂公印文；而「交通部駕駛執照製發之章」，在機關全銜下，
    綴以「駕駛執照製發之章」即謂係普通印文，而加以區別之理。因而認上開「內
    政部印」及「交通部駕駛執照製發之章」均屬刑法第二百十八條所稱之公印文。
    惟查：公務機關基於其職掌所製作之文書或證明文件，原本並非均以蓋用該單位
    之印信或職銜章為必然，時有以簡單之戳記或條戳章代之者。無非考量該公文書
    或證書之性質、重要性及所欲表彰之權利義務及簡便性等因素。本件被告所偽造
    之國民身分證及駕駛執照，其核發之程序固屬近似，惟探究國民身分證及駕駛執
    照所表彰之權利義務，則顯有不同。進一步而言，駕駛執照僅係表彰具有在中華
    民國境內駕駛汽機車之許可證；惟國民身分證則係取得中華民國國藉之證明，為
    一切享有憲法上基本權利義務之根本。兩者之重要性及所表彰之權益，明顯有位
    階高低之差別。從而公務機關核發此兩種證明文書時，選擇於國民身分證上蓋用
    內政部之印信，而於駕駛執照上選擇蓋用交通部製發駕駛執照之專用之章，顯然
    係基於上開情節之考量。自不能以兩者核發之程序近似（均係授權基層單位核發
    ），而認為「交通部駕駛執照製發之章」與「內政部印」一樣，均為刑法上所稱
    之公印文。是本件被告偽造之「交通部駕駛執照製發之章」，參諸上開說明及最
    高法院判例之意旨，應認僅係普通之印文，核先敘明。
三、是核被告所為，係犯刑法第二百十八條第一項偽造公印文、第二百十七條第一項
    偽造普通印文及第二百十六條之行使第二百十二條偽造特種文書罪。被告與該不
    詳姓名年籍之成年男子間，就上開犯行，具有犯意聯絡及行為分擔，應論以共同
    正犯。被告偽造「內政部印」之公印文及「交通部駕駛執照製發之章」之印文，
    進而偽造國民身分證及駕駛執照並行使之，其偽造公印文、印文之行為與行使偽
    造國民身分證及駕駛執照之行為間，依前揭司法院大法官會議解釋之意旨，應認
    具有方法與目的之牽連關係，均應分別從一重依偽造公印文及偽造印文罪處斷。
    被告以一行為一次向不詳姓名之男子購買空白之國民身分證二張及駕駛執照一張
    並偽造之，係一行為觸犯數罪名，為想像競合犯，應依刑法第五十五條之規定，
    從一重之偽造公印文罪處斷。公訴人因認被告偽造「交通部駕駛執照製發之章」
    亦屬偽造公印文，而認被告偽造上開印文之行為應論以連續犯，亦容有誤會，併
    此敘明。爰審酌被告為逃避通緝，而偽造他人之國民身分證及駕駛執照，影響真
    正名義人之權利，及戶政機關、監理單位管理戶藉及駕照之正確性，及被告有事
    實欄所載之多項前科，素行非佳，惟尚未以所偽造之證照從事其他犯罪等一切情
    狀，量處如文所示之刑。並諭知易科罰金之折算標準。如附表所示偽造之國民身
    分證及駕駛執照為被告所有供本件犯罪所用之物，爰依刑法第三十八條第一項第
    二款之規定宣告沒收之。又上開國民身分證及駕駛執照既已宣告沒收，偽造附於
    其上如附表所示之印文及公印文，不另為沒收之諭知。
據上論斷，應依刑事訴訟法第二百九十九條第一項前段、刑法第二十八條、第五十五
條、第二百十八條、第二百十七條、第二百十六條、第二百十二條、第三十八條第一
項第二款、第四十一條第一項、罰金罰鍰提高標準條例第一條前段、第二條，判決如
主文。
中      華      民      國      九十一      年      九    月    三十    日
                                  臺灣高雄地方法院刑事第七庭
                                      審判長法  官  陳志銘
                                            法  官  柯盛益
                                            法  官  高英賓
右正本證明與原本無異。
如不服本判決，應於判決送達後十日內，向本院提出上訴狀。
                                            書記官  林雯琪
中      華      民    國      九十一      年      十    月     一     日
附表：被告偽造之證件
┌─────────┬───────┬─────────────────┐
│  證件名稱        │  名義人      │   偽造之印文                     │
├─────────┼───────┼─────────────────┤
│國民身分證        │甲○○        │「內政部印」公印文壹枚。          │
├─────────┼───────┼─────────────────┤
│國民身分證        │空白          │「內政部印」公印文壹枚。          │
├─────────┼───────┼─────────────────┤
│汽車駕駛執照      │甲○○        │「交通部駕駛執照之章」印文壹枚。  │
└─────────┴───────┴─────────────────┘
附錄論罪科刑法條：
中華民國刑法第二百一十二條
 (偽造變造特種文書罪)
偽造、變造護照、旅券、免許證、特許證及關於品行、能力服務或其他相
類之證書、介紹書，足以生損害於公眾或他人者，處一年以下有期徒刑、
拘役或三百元以下罰金。
中華民國刑法第二百一十六條
 (行使偽造變造或登載不實之文書罪)
行使第二百十條至第二百十五條之文書者，依偽造、變造文書或登載不實
事項或使登載不實事項之規定處斷。
中華民國刑法第二百一十七條
 (偽造盜用印章印文或署押罪)
偽造印章、印文或署押，足以生損害於公眾或他人者，處三年以下有期徒
刑。
盜用印章、印文或署押，足以生損害於公眾或他人者，亦同。
中華民國刑法第二百一十八條
 (偽造盜用公印或公印文罪)
偽造公印或公印文者，處五年以下有期徒刑。
盜用公印或公印文足以生損害於公眾或他人者，亦同。
